【裁判字號】    97,訴,101
【裁判日期】    970515
【裁判案由】    侵權行為損害賠償等
【裁判全文】
臺灣臺南地方法院民事判決               97年度訴字第101號
原      告  承營營造有限公司
法定代理人  乙○○
訴訟代理人  徐建光律師
被      告  弘大易有限公司
法定代理人  甲○○
訴訟代理人  王炯棻律師
            黃永隆律師
上列當事人間請求侵權行為損害賠償等事件，經本院於民國97年
5月1日言詞辯論終結，判決如下：
    主  文
被告應給付原告新臺幣貳佰參拾柒萬玖仟陸佰肆拾元，及自民國
九十七年一月二十二日起至清償日止，按週年利率百分之五計算
之利息。
訴訟費用由被告負擔。
本判決於原告以新臺幣捌拾萬元供擔保後，得假執行；被告以新
臺幣貳佰參拾柒萬玖仟陸佰肆拾元為原告預供擔保者，得免為假
執行。
    事實及理由
一、原告起訴主張：
(一)、緣原告於民國（下同）95年3月4日，向被告訂購竹節鋼筋，
    數量270噸，每噸單價新臺幣（下同）14500元（單價採固定
    價，不含試驗費，營業稅5%外加），交貨期限自95年3月4日
    起（未定期限），付款辦法：月結一個月，運費由買方（即
    原告）負擔，無論市場價格波動如何均不變更單價，但買方
    需先支付30%定金，定金按出貨比例扣除，原告並依約交付
    定金110萬元正予被告收執（95年4月10日支票WA 0000000，
    已由被告兌現），此有兩造所訂銷售合約一份及支付定金簽
    收單一份可證 。
(二)、原告依約陸續向被告進貨，進貨數量及給付價款情形如下：
１、於95年4月間共進貨37180公斤，被告於同年5月間向原告請
    款，原告於同年6月5日交付票期6月30支票面額426700元予
    被告，另按出貨比例由被告逕自定金中扣抵150700元，此有
    支付95年4月份款項簽收單及被告請款單各1份可證。
２、於95年5月間共進貨23120公斤，被告於同年6月間向原告請
    款，原告於同年6月5日交付票期7月30日支票面額267500元
    予被告，另按出貨比例由被告逕自定金中扣抵93500元，此
    有支付95年5月份款項簽收單及被告請款單各1份可證。
３、於95年6月間起，原告陸續派員前往被告廠方施作出貨前之
    截取鋼筋曲角事宜，因工地暫無須使用鋼筋，迄至96年4月1
    日始運出16540公斤，原告乃應被告之要求於96年4月30日付
    款184000元，另由定金中扣抵71949元，此有支付96年4月份
    款項簽收單及被告請款單各1份可證。
４、於96年9月間再向被告進貨18716.7公斤，被告於96年10月間
    向原告請款，原告仍按往例依約於10月30日寄交票期96年11
    月30日支票面額208500元予被告收執，另依約按出貨比例由
    被告逕自定金中扣抵81418元，此有被告請款單2張可證，另
    支付款項簽收單被告未簽寄回。
    由上進貨、付款情形，原告均依約按期給付貨款，並無延期
    給付之情。
(三)、詎被告突於96年11月8日委由黃永隆律師以高雄地方法院郵
    局第3450號存證信函致原告，略稱：雙方約定付款辦法為「
    月結一個月」，原告未經其同意片面更改付款辦法為「月結
    二個月」，違反雙方合約「三、買方收到請款單時，若有異
    議應於2日內提出，否則應按雙方協議付款辦法履行。四、
    買方若貨款延期時，賣方有權停止出貨，並運回工地之貨品
    ，且終止合約」之約定，通知原告終止合約。
(四)、按雙方所定付款辦法為「月結一個月」，係指當月份之出貨
    ，於次月結算後由被告提出請款單，經原告核對無異議後，
    於被告請款一個月內交付票據支付貨款之謂，而票期依往例
    開立請款次月底，以往原告均按期依上開付款辦法支付貨款
    ，被告並無爭執。茲因鋼筋價格上揚，被告藉故逕自欲終止
    合約，難謂合法。原告乃於96年11月13日委由律師以台南地
    方法院郵局第1809號存證信函回復被告，表示兩造合約仍有
    效存在，如原告需要提貨時，務必履約依限出貨，否則因此
    致原告遭受任何損害，將依法求償等語。嗣被告故意不就96
    年10月份之出貨提出請款單向原告請款，原告乃於96年11月
    30日逕行核算10月份之出貨量為1060公斤，計15370元，扣
    除被告應由定金扣抵4611元外，加上5%營業稅769元，應付
    10月份貨款為11528元 (00000-0000＋769)，因之前被告藉
    故就付款辦法有所爭執，原告為避免爭議，乃開立票期96
    年11月30日之支票並以同日台南地方法院郵局第1910號存證
    信函，一併寄予被告收執；詎被告卻以96年12月4日仁德後
    壁厝郵局第109號存證信函稱已終止合約在案，拒絕受領並
    將上開10月份貨款支票退還；原告乃依法將上開貨款11528
    元向鈞院提存所辦理清償提存。
(五)、嗣原告急需鋼筋使用，因本件系爭合約尚有173383.3公斤尚
    未出貨 (000000-00000-00000-00000-00000.7-1060)，原告
    乃於96年12月13日以台南地方法院郵局第1964號存證信函通
    知被告，訂於96年12月15日上午將派員前往被告廠方施作鋼
    筋截取加工事宜，請被告依約出料，配合提供所需鋼筋數量
    ，如拒不出料，將依法處理等語；詎被告於原告派員前往時
    ，竟拒絕出料，顯然被告已違反合約給付遲延至明。
(六)、原告因急需使用鋼筋，不得已於97年1月3日向訴外人沅鉦鋼
    鐵股份有限公司（下稱沅鉦公司）另行購買180噸，單價每
    噸24200元（每公斤24.2元），計0000000元，外加營業稅21
    7800元，共計總金額為0000000元，並同時交付訴外人沅鉦
    公司票期97年1月10日、97年2月20日及97年3月20日，面額
    依序為0000000元、0000000元及0000000元三張支票（共000
    0000元），此有原告與訴外人沅鉦公司97年1月3日簽訂之買
    賣合約書為證。是原告因被告違約拒不履行出貨，致原告需
    另以每公斤24.2元之單價另向訴外人購買，受有每公斤價差
    9.7元之損害（兩造系爭合約每公斤14.5元），總計損害金
    額為0000000元[計算方式：9.7元×173383.3公斤（被告拒
    不出貨剩餘數量）＝0000000]，依法自得向被告求償。
(七)、按「物之出賣人，負交付其物於買受人，並使其取得該物所
    有權之義務，民法第348條第1項定有明文。經查，本件兩造
    所定系爭銷售合約，性質上屬在一定數量之範圍內繼續的供
    給契約，亦即於不定之期限內，被告負有隨時繼續供給原告
    所需鋼筋達270噸（即270000公斤）數量之義務。茲被告在
    供給出貨鋼筋96616.7公斤後，旋即片面違法藉故毀約，並
    拒絕再為繼續供貨，有違民法第148條第2項所揭示之誠實信
    用原則，經原告以存證信函催告仍拒不依約履行，被告自應
    負給付遲延之責任，原告自得依民法第263條之規定終止兩
    造所訂系爭合約，並以本起訴狀繕本送達為終止契約之意思
    表示。次按民法第231條第1項規定：「債務人遲延者，債權
    人得請求其賠償因遲延而生之損害」。又民法第263條準用
    同法第260條規定「終止權之行使，不妨害損害賠償之請求
    」。而「損害賠償，除法律另有規定或契約另有訂定外，應
    以填補債權人所受損害及所失利益為限」，民法第216條復
    定有明文。茲因被告違約拒絕再供給買賣標的物，共計鋼筋
    173383.3公斤，致原告須另向訴外人沅鉦公司購買，而受有
    每公斤價差9.7元之損害，總計所受損害金額0000000元，依
    法自得請求被告賠償。
(八)、末按「無法律上之原因而受利益，致他人受有損害者，應返
    還其利益，雖有法律上之原因，而其後已不存在者，亦同」
    ，民法第179條定有明文；茲兩造所訂系爭合約，既經原告
    依法終止，則被告所收定金即屬無法律上之原因，故扣除之
    前依約按出貨比例由定金中扣抵之貨款402178元後（即95年
    4月份150700元＋95年5月份93500元＋96年4月份71949元＋9
    6年9月份81418元＋96年10月份4611元），定金餘額697822
    元（即0000000元-402178元），依法自應返還予原告。
(九)、綜上所陳，爰依終止契約損害賠償請求權請求被告賠償原告
    所受損害0000000元，及依契約終止後不當得利之法律關係
    請求返還剩餘定金697822元，合計0000000元，並依法請求
    自本訴狀繕本送達之翌日起至清償日止之法定利息等語。
(十)、並聲明：被告應給付原告新台幣貳佰參拾柒萬玖仟陸佰肆
    拾元正及自起訴狀繕本送達之翌日起至清償日止，按年息百
    分之五計算之利息。原告願供擔保，請准宣告假執行。
二、被告則以：
(一)、本件買賣鋼筋經過之情形：兩造於95年3月4日簽訂鋼筋竹節
    買賣合約，約定工程名稱：「灣里地區排水改善工程」、付
    款辦法：「月結一個月」，此有雙方簽立之銷售合約可證。
１、原告於95年4月26日及29日向被告進貨共37180公斤，若依前
    述雙方合約之約定，因原告係於4月份所進之貨，依上開合
    約「月結一個月」之約定，係應開立5月30日（底）之支票
    予被告作為支付上開貨款，然後經原告告知此一4月份之進
    貨（4月26日及29日），已為近月底，可否算計為5月份之進
    貨，而開立6月30日的支票，另5月份之貨款，因前開4月份
    的貨款已開立6月30日的支票，此（5月份）的貨款，就因此
    順延一個月而開立7月30日的支票，以避免公司支付貨款困
    難，如此被告才於6月5日派人至原告公司取票（4月份及5月
    份的貨款。
２、原告於95年5月份向被告公司進貨後，於同年7月間派人至被
    告公廠處，就所需之鋼筋規格加工成形為其所需，而上開所
    加工成形後的鋼筋一直存放於被告工廠處，其間被告有告知
    原告應前來取貨並為出貨，一直到96年4月1日原告始將上開
    存放之鋼筋出貨，然原告上開所需之鋼筋並非用於原簽訂合
    約之工程「灣里地區排水改善工程」，而係原告另一案場「
    安和路」工地所需，依約自不在兩造前開銷售合約約定供貨
    範圍內，鋼筋單價本應另為約定，而後原告承諾將上開4月1
    日所進之鋼筋貨算計入3月份所出之貨，被告亦有開立3月31
    日之發票予原告，並依銷售合約「月結一個月」之約定開立
    96年4月30日的支票作為支付。
３、於96年9月份，原告亦向被告出貨18716公斤，用於「安平樹
    屋」及「嘉義奮起湖」之案場（亦非合約約定之灣里地區排
    水改善工程），於此之前，被告公司曾告知原告此次所出之
    鋼筋貨，已非上開合約所約定工程範圍，但仍應依原銷售合
    約付款條件履行，被告才願意為出貨，原告公司亦為允諾，
    被告為上開出貨後（9月份），並於96年9月29日開立發票向
    原告公司請款，原告以該公司現場工地人員忙碌尚未填寫估
    驗單請款等理由延遲本件應開立96年10月30日之支票作為付
    款，竟於96年10月30日逕寄96年11月30日之支票予被告，而
    後被告因未依合約約定付款拒絕受領所郵寄之支票並依約發
    函終止雙方之銷售合約。
(二)、按雙方銷售合約所定之付款辦法「月結一個月」，係指被告
    所出之鋼筋（貨），以一個月結算一次，而該月份之貨款應
    於次月給付，即應開立次月底之支票，並非如原告起訴狀所
    稱之「月結一個月，係指當月份之出貨，於次月結算後由被
    告提出請款單，經原告核對無異議後，於被告請款一個月內
    交付票據支付貨款之謂，而票期依往例開立請款次月底，以
    往原告均按期依上開付款辦法支付貨款，被告並無爭執」。
    而本件被告公司歷次之請款均是於當月份31日前，即向原告
    提出發票及請款單，並非如原告所稱之「於次月結算後由被
    告提出請款單」，由此可認，原告上開所述及就「月結一個
    月」之解釋係屬誤導。
(三)、依上，原告公司於96年9月份之貨款，依雙方合約約定「月
    結一個月」，本應開立96年10月30日的支票作為給付，然原
    告公司竟於96年10月30日始寄發96年11月30日之支票，故被
    告依雙方前述所定之銷售合約備註欄第四條所載終止雙方之
    合約，依約自有所據，爰此，原告自無理由向被告請求損害
    賠償之部分。
(四)、並聲明：原告之訴駁回。若受不利益判決，願供擔保請
    准予免為假執行宣告。
三、不爭執事項：
(一)、兩造於95年3月4日訂立竹節鋼筋銷售合約，數量270噸，每
    噸單價14500元（即每公斤14.5元），單價採固定價，不含
    試驗費，營業稅5%外加，無論市場價格波動如何均不變更單
    價，交貨期限自95年3月4日起未定期限。運費由原告負擔。
(二)、原告有交付定金110萬元被告，按出貨比例扣除。
(三)、原告於95年4月間共向被告進貨37180公斤，被告於95年5月2
    日列製請款單，於95年6月5日派員陳俊隆向原告領款，金額
    426700元，原告開立95年6月30日支票予被告。
(四)、原告於95年5月間共向被告進貨23120公斤，被告於95年5月2
    7日列製請款單，於95年6月5日派員陳俊隆向原告領款，金
    額267500元，原告開立95年7月30日支票予被告。
(五)、原告於96年4月1日向被告進貨16540公斤，被告於翌日即96
    年4月2日即列印請款單，並於請款單加註「票期請開4月30
    」，原告於96年4月2日應被告要求即簽立96年4月30日支票
    交付被告。
(六)、原告於96年9月間向被告進貨18716.7公斤，被告於96年9月2
    9日列印請款單，原告寄交96年11月30日支票，面額208500
    元予被告，被告已受領兌現，被告未將簽收單寄回。
(七)、原告於96年10月向被告進貨1060公斤，被告未列印請款單向
    原告請款，被告自行將貨款11528元之支票寄付被告，遭被
    告拒絕退回，乃向法院提存。
(八)、原告向被告總共進貨96616.7公斤，被告尚有173383.3公斤
    未出貨。
(九)、原定金110萬元按出貨比例由貨款中抵扣402178元後，定金
    餘額尚有697822元。
(十)、原告於97年1月3日向訴外人沅鉦鋼鐵股份有限公司另行購買
    180噸竹節鋼筋，單價每頓24200元（即每公斤24.2元），外
    加營業稅，共計金額為0000000元。
(十一)、95年4月30、95年5月30日、96年3月31日、96年9月29日五紙
    統一發票。
(十二)、96年11月30日，票號XA0000000號支票、96年10月份貨款。
四、爭執事項：
甲、被告終止系爭合約是否合法？若被告終止系爭合約不合法，
    則原告終止系爭合約是否有據？
乙、原告得否向被告請求損害賠償？金額多少？
五、得心證之理由：
甲、被告終止系爭合約是否合法？若被告終止系爭合約不合法，
    則原告終止系爭合約是否有據？
(一)、原告主張雙方所定付款辦法「月結一個月」，係指當月份之
    出貨，於次月結算後由被告提出請款單向原告請款，經原告
    核對無異議後，於被告請款一個月內交付票據支付貨款之謂
    ，而票期則開立請款次月底之事實，業為被告所否認，並以
    前開情詞，資為抗辯，惟查：兩造交易情形，有上列不爭執
    事項(三)、(四)、(六)可稽，亦即95年4月份之貨款，被告於次月
    即5月2日始列製請款單並於6月5日始派員向原告領款，而原
    告則開立6月30日之支票予被告；95年5月份之貨款，被告於
    5月27日列製請款單，並於6月5日派員向原告領款，而原告
    亦開立95年7月30日之支票，被告仍予收受；96年9月間貨款
    ，被告於96年9月29日列印請款單，原告96年11月30日支票
    付款，被告已受領兌現，被告未將簽收單寄回；且依兩造之
    不爭執事項(五)所示，原告於96年4月1日向被告進貨16540 公
    斤，被告於翌日即96年4月2日即列印請款單，並於請款單加
    註「票期請開4月30日」，原告於96年4月2日應被告要求即
    簽立96年4月30日支票交付被告，亦經被告以與上述不同付
    款模式即加註「票期請開4月30日」要求原告付款，顯見兩
    造於訂約後即按上開(三)、(四)、(六)之方式支付貨款，並無爭執
    ，是原告主張上開雙方所定付款辦法「月結一個月」之事實
    ，自足採信。
(二)、因之，承上所述，被告於96年11月8日所發之律師函稱：「
    雙方銷售合約所約定之付款辦法『月結一個月』，係指賣方
    所出之貨品，以當月出貨當月結算一次，而該月份之貨款應
    於次月給付完畢，即應開立次月底之支票」等語，顯不符兩
    造上開所定付款辦法「月結一個月」之事實，被告所辯，自
    不足採信。另被告辯稱係因原告要求始答應票載日延後等語
    ，業為原告所否認，被告亦未舉證證明，是被告所辯，亦不
    足採。
(三)、又按兩造系爭買賣合約，就交易標的竹節鋼筋、數量270噸
    ，每噸單價14500元（單價採固定價，不含試驗費，營業稅
    5%外加），交貨期限自95年3月4日起（未定期限），付款辦
    法「月結一個月」，運費由買方（即原告）負擔，無論市場
    價格波動如何均不變更單價，並先支付30%定金等情，均有
    約定，雖該合約工程名稱載為「灣里地區排水改善工程」，
    然由兩造交易過程徵之，96年4月1日出貨之鋼筋，由被告代
    為運至「安和路」工地、96年9月之出貨，仍由被告分別代
    為運至「安平樹屋」及「嘉義奮起湖」工地，足資證明原告
    ，被告以原告96年9月份之貨款遲延及原告非使用於特定之
    「灣里地區排水改善工程」，已依系爭合約備註欄第四條所
    載終止雙方之銷售合約，自非合法。
(四)、按「物之出賣人，負交付其物於買受人，並使其取得該物所
    有權之義務」，民法第348條第1項定有明文。又按「起訴或
    上訴有通知終止契約之效力，係指起訴狀或上訴狀有終止契
    約之意思表示，於起訴狀或上訴狀之繕本送達對方時，有終
    止契約之效力之情形而言，並非謂起訴或上訴，當然有終止
    契約之效力」、「按契約除當事人為合致之意思表示外，須
    經債務人繼續之履行始能實現者，屬繼續性供給契約，而該
    契約倘於中途發生當事人給付遲延或給付不能時，民法雖無
    明文得為終止契約之規定，但為使過去之給付保持效力，避
    免法律關係趨於複雜，應類推適用民法第二百五十四條至第
    二百五十六條之規定，許其終止將來之契約關係，依同法第
    二百六十三條準用第二百五十八條規定，向他方當事人以意
    思表示為之」（最高法院71年度台上字第3147號、89年度台
    上字第1904號裁判參照）。經查：本件兩造所定系爭銷售合
    約，性質上屬在一定數量之範圍內繼續的供給契約，亦即於
    不定之期限內，被告負有隨時繼續供給原告所需鋼筋達270
    噸（即270000公斤）數量之義務。茲被告在供給出貨鋼筋96
    616.7公斤後，旋即片面違法藉故毀約，並拒絕再為繼續供
    貨，經原告以臺南郵局第1964號存證信函催告仍拒不依約履
    行，被告自應負給付遲延之責任，依上開最高法院裁判所示
    ，原告自得依民法第263條之規定終止兩造所訂系爭合約，
    並以起訴狀繕本送達被告時（即97年1月21日）為終止契約
    之意思表示，自屬依法有據。
乙、原告得否向被告請求損害賠償？金額多少？
(一)、按「損害賠償，除法律另有規定或契約另有訂定外，應以填
    補債權人所受損害及所失利益為限」、「債務人遲延者，債
    權人得請求其賠償因遲延而生之損害」，民法第216條、第
    231條第1項分別定有明文。又民法第263條準用同法第260條
    規定「終止權之行使，不妨害損害賠償之請求」。又按「按
    契約終止後，當事人雙方負有回復原狀之義務，由他方所受
    領之給付物，應返還之，民法第二百六十三條準用同法第二
    百五十九條第一款規定甚明，是當事人應將所受領之給付物
    ，返還與契約當事人，除另有約定外，當事人應無將所受領
    之給付物返還與第三人之義務」（最高法院82年度台上字第
    2948號裁判參照）。
(二)、依前述，被告終止系爭合約既非合法，經原告催告後仍不依
    約履行，自應負遲延責任。茲因被告違約拒絕再供給買賣標
    的物，共計鋼筋173383.3公斤，致原告須另向訴外人沅鉦公
    司購買，而受有每公斤價差9.7元（24.2-14.5=9.7元）之損
    害，總計所受損害金額0000000元（173383.3×9.7=0000000
    元），原告請求被告賠償上開損害，自屬有據。
(三)、又按「無法律上之原因而受利益，致他人受有損害者，返還
    其利益，雖有法律上之原因，而其後已不存在者，亦同」，
    民法第179條定有明文。本件兩造所訂系爭合約，既經原告
    依法終止，已如前述，則被告所收定金即屬無法律上之原因
    ，故扣除之前依約按出貨比例由定金中扣抵之貨款402178元
    後（即95年4月份150700元＋95年5月份93500元＋96年4月份
    71949元＋96年9月份81418元＋96年10月份4611元)，定金餘
    額為697822元（即0000000元-402178元＝697822元），原告
    起求返還亦屬有據。
(四)、據上所述，原告本於債務不履行之損害賠償及不當得利之法
    律關係，訴請被告賠償0000000元及返還697822元，合計000
    0000元（0000000元＋697822元＝0000000元），及自本訴狀
    繕本送達被告之翌日起即97年1月22日至清償日止，按週年
    利率百分之五計算之利息，為有理由，應予准許。又兩造陳
    明願供擔保，聲請宣告假執行及免為假執行，均核無不合，
    爰分別酌定相當擔保金額准許之。
六、據上論結：原告之訴為有理由，依民事訴訟法第78條、第39
    0條第2項、第392條第2項，判決如主文。
中    華    民    國    97    年    5    月    15     日
                  民事第二庭    法  官  曾鴻銘
以上正本係照原本作成。
如對本判決上訴，須於判決送達後20日內向本院提出上訴狀（應
附繕本）。
中    華    民    國    97    年    5    月    15     日
                                書記官  陳志德


司法院資訊處製作；財團法人民間司法改革基金會備份。
